臺灣高等法院高雄分院民事判決　九十二年度上易字第二二二號
　　上　訴　人　　乙○○
　　訴訟代理人　　許清連律師
　　被上訴人　　　甲○○
　　訴訟代理人　　徐豐明律師
右當事人間請求返還工程款事件，上訴人對於中華民國九十二年六月十七日台灣屏東
地方法院九十一年度訴字第七五三號第一審判決提起上訴，本院於九十三年五月十二
日言詞辯論終結，判決如下：
    主      文
原判決關於命上訴人給付金額超過新台幣陸拾肆萬貳仟捌佰捌拾捌元本息部分，及該
部分假執行之宣告，暨訴訟費用（除確定部分外）之裁判均廢棄。
右開廢棄部分，被上訴人在第一審之訴及其假執行之聲請均駁回。
其餘上訴駁回。
第一、二審訴訟費用（除確定部分外）由上訴人負擔五分之三，餘由被上訴人負擔。
    事實及理由
一、被上訴人起訴主張：伊所有坐落屏東縣新園鄉○○段第三一八之一一一地號土地
    ，欲興建三層樓住宅使用，於九十年六月二十八日與上訴人訂立工程承攬合約，
    由上訴人承攬上開住宅新建工程（下稱系爭工程），雙方約定由上訴人代工帶料
    ，不含預拌混凝土部分，工程總價為新台幣（下同）二百八十二萬七千元，嗣追
    加預拌混凝土部分，工程總價為三百一十六萬二千元。工程期限為自訂立契約之
    日起，至九十一年元月三十一日止，上訴人如工程進行遲緩，作輟無常，被上訴
    人認為不能依限完工時，得取消（解除）合約。詎上訴人於承攬系爭工程後，工
    程進行遲緩，直至九十一年三月底，僅完成結構體、外觀磁磚及牆面粉光等項，
    惟油漆未漆、鋁門窗則有框無玻璃亦無內扇，房間、浴室、樓梯、陽台及屋頂等
    地板之大理石及磁磚亦均未舖設，房間亦無門扇，樓梯亦無扶手，且工程品質低
    劣。非惟工程嚴重落後，抑且以買料之需為藉口而超前領取報酬，至九十一年二
    月十日止，領取工程款合計二百七十六萬元。九十一年四月間，上訴人無故不施
    工，經被上訴人多次電催再親自前往要求其前來繼續施作，上訴人竟均以無錢買
    料等語回應，而未續工。被上訴人不得已乃解除雙方之合約，並委請友人林俊良
    代為領取使用執照，且緊急央請訴外人李文卿及鍾明東照原來之工程圖說繼續上
    訴人未完工部分，總計被上訴人因於九十一年六月五日領取使用執照，計先行代
    墊七萬四千六百七十四元，李文卿施作鋁門窗未完成部分，估價三十一萬元，鍾
    明東施作大理石、磁磚等未完工部分，計估價一百二十一萬八千三百四十五元，
    合計一百六十萬三千零一十九元。兩造於九十一年七月十二日結算結果，上訴人
    施作部分僅一百七十九萬九千八百零三元，尚有一百三十六萬二千一百九十七元
    （0000000-0000000=0000000.）之工程未完成，惟上訴人已超前領取工程款總計
    二百七十六萬元，溢領之工程款計九十六萬零一百九十七元，依民法第二百五十
    九條第一款之規定，自應返還。又上開代領使用執照先行代墊費用及第三人李文
    卿、鍾明東施作部分，除塑鋼門變更為鋁門窗，及鋁門窗之玻璃由普通玻璃變更
    為強化玻璃，增加工程費用三萬七千七百三十元，應予扣除外，已超出原工程預
    算二十萬三千零九十二元（0000000-0000000-00000=203092），此超出部分，依
    民法第四百九十七條第一項、第二項規定自應由上訴人負擔。再加上溢領之工程
    款九十六萬零一百九十七元，合計上訴人應給付被上訴人一百一十六萬三千二百
    八十九元。為此，依承攬之法律關係請求上訴人應給付被上訴人一百一十六萬三
    千二百八十九元及其法定遲延利息等情。（原審命上訴人給付一百零八萬八千六
    百十五元及其法定遲延利息，而駁回被上訴人其餘請求部分－即剔除代領使用執
    照先行代墊費用七萬四千六百七十四元未據聲明不服）。其答辯聲明求為判決：
    上訴駁回。
二、上訴人則以：伊皆有依約施工系爭工程，然於兩造訂約後，被上訴人卻一再更改
    追加工程，致施工期間延長，成本增加，工程款已不敷使用而須由上訴人墊付，
    上訴人為避免將來求償困難，乃要求被上訴人再給付部分工程款，雙方對該工程
    款之給付問題發生歧見，上訴人不得已方停止施工，是以，系爭工程之遲延乃因
    被上訴人施工期間一再追加變更工程，且未依約給付工程款所致，非可歸責於上
    訴人。上訴人否認有溢領九十六萬零一百九十七元工程款，且否認曾與被上訴人
    進行結算，被上訴人所提出之結算明細表係其自行製作，上訴人並不同意。又該
    結算明細表所列之諸多工程係被上訴人事後所追加施工，原非上訴人所承包範圍
    之內，依約上訴人本無承作之義務，不應由上訴人負責。上訴人業已施工部分除
    被上訴人所主張之一百七十九萬九千八百零三元外，還施作如下之工程：（１）
    四周牆壁由磚造變更為ＲＣ結構增加工程費用部分：查兩造簽約時雙方約定系爭
    房屋之四周牆壁部分本為磚造結構，惟事後變更為較堅固材質之ＲＣ鋼骨結構，
    該項變更之工程需增加施工每平方公尺四千元，按工程合約面積三０八．五七平
    方公尺計算為一百二十三萬四千二百八十元，扣除原工程估價單第十一項之十七
    萬七千七百七十六元為一百零五萬六千五百零四元，即為此部分增加之工程款。
    （２）工程估價單編號第二十一、二十二號平頂與內牆部分：當初兩造約定之該
    項價錢之施工範圍包括平頂與內牆之牆面粉光與油漆二部分，上訴人已完成牆面
    粉光之大部分工程，僅剩油漆部分之工程未施作，當初兩造進行對帳時，同意每
    平方公尺僅扣除七十元，亦即前開兩項工程被上訴人尚應給付二十六萬五千一百
    四十元。（３）工程估價單編號第三十一項、三十二項之不銹鋼門部分：上訴人
    已裝上門框，有新園鄉公所使用執照卷內照片可證，第三十一項之門框每個一萬
    二千元、第三十二項之門框每個一萬元，上訴人自得主張扣除。（４）工程估價
    單編號第三十三項目木雕門部分：上訴人已有裝上門框而未裝門，每個框價值為
    三千五百元，應算是上訴人所施作。是訴外人李文卿及鍾明東所分別施作之鋁門
    窗工程及大理石、磁磚等工程，並非代替上訴人施作未完工部分之工程，而係被
    上訴人事後追加之工程費及變更材質所增加之費用，應由被上訴人自行負擔，則
    被上訴人主張上訴人債務不履行之損害賠償費用二十萬三千零九十二元，顯無理
    由等語，資為抗辯。其上訴聲明求為判決：(一)原判決不利於上訴人部分廢棄。(二)
    右廢棄部分，被上訴人在第一審之訴駁回。(三)第一、二審訴訟費用由被上訴人負
    擔。
三、查被上訴人主張前開兩造而訂立承攬合約，約定由上訴人代工帶料，不含預拌混
    凝土部分，工程總價二百八十二萬七千元，嗣追加預拌混凝土部分，工程總價為
    三百一十六萬二千元。工程期限為自立契約之日起，至九十一年元月三十一日止
    。上訴人已領取工程款二百七十六萬元之事實，業據被上訴人提出工程合約書、
    工程估價單、工程合約上簽收記錄影本各一份、系爭工程照片二十六張等為證（
    見原審卷第十～二九頁），並為上訴人所不爭執，堪信為真實。惟被上訴人主張
    系爭工程遲延，應可歸責於上訴人，及上訴人已施作之工程款僅為一百七十九萬
    九千八百零三元，而溢領工程款九十六萬零一百九十七元，又被上訴人另支付訴
    外人李文卿與鍾明東之工程費用，以代替上訴人施作未完工部分，計超出工程預
    算十二萬八千四百十八元（原主張二十萬三千零九十二元，惟原審已剔除其中七
    萬四千六百七十四元）等情，則為上訴人否認，並以前開情詞置辯。經查：
（一）被上訴人主張系爭工程之工程期限為自九十年六月二十八日訂約之日起至九十
      一年元月三十一日止，惟上訴人遲至九十一年八月二日，仍有系爭工程之鋁門
      窗、大理石、磁磚、扶手等多項工程未施工等情，有其提出之照片二十六張可
      證，依照片顯示，房屋外部一樓窗戶未施工，房屋內部地板、牆壁、門窗、樓
      梯均未完工，對照兩造簽定之工程估價單，上訴人未完工者實屬大部分，系爭
      工程嚴重落後，此亦經證人林俊良、李文卿、鍾明東於原審結證屬實。上述未
      完工部分並無上訴人所稱四周牆壁由磚造變更為ＲＣ結構之工程，至上訴人所
      抗辯之前開工程估價單所列之牆面粉光、油漆，鋁門，木雕門等項，則非屬工
      程之增加或變更，不致影響工程進度，顯然上訴人所辯系爭工程遲延，係被上
      訴人一再變更及追加工程云云，尚非真實。而上訴人對於被上訴人給付工程款
      之次數與數額，均據上訴人於系爭工程合約書上簽認（見原審卷第十一頁），
      亦難認被上訴人有未依約給付工程款之情事，則上訴人辯稱系爭工程遲延係被
      上訴人未依約給付工程款所致云云，殊屬無據。堪認被上訴人所指系爭工程之
      遲延係因可歸責於上訴人所致之主張為真實。
（二）次查，被上訴人主張其於九十一年七月十二日與上訴人結算結果，上訴人僅施
      作一百七十九萬九千八百零三元之工程等情，業據其提出結算明細表一份為證
      （見原審卷第三八、三九頁），並據證人林俊良於原審結證稱：伊基於朋友立
      場幫被上訴人為系爭工程監工，結算明細表由伊代為計算出來，兩造對於彙算
      結果都無意見，伊當時也有在場等語（見原審卷第七九頁）。及在本院證稱：
      （結算結果）ＲＣ結構部分增加的費用三十五萬八千三百六十三元，應由被上
      訴人給付上訴人，但我列出之結算明細表上第十一項之工程沒有做，其金額十
      七萬七千七百七十六元應扣除，上訴人不同意這金額，所以沒有簽名之語（見
      本院卷第五三、一０七頁）。而上訴人亦稱：對於結算明細表我不同意，當時
      我算過後，對方應該還要給我二十幾萬元之語（見本院卷第五三、五四頁），
      並在原審具狀自承兩造有對帳情事（見原審卷第六０頁），足見兩造確有結算
      ，只是關於上述如何互為給付之金額未獲一致而未達成而已，上訴人否認雙方
      有結算情事，要無可採。被上訴人主張上訴人遲至九十一年四月間未施工，經
      被上訴人通知限期續行施工，未獲置理等情，亦為上訴人所不爭執，則被上訴
      人主張其因此通知解約，而與上訴人進行會算之事實，亦堪信為真實。上開結
      算明細表雖未經上訴人簽名，但證人林俊良與被上訴人並無親戚或僱傭關係，
      本其參與系爭工程之簽約與監工之經過而具結作證，再參之前述上訴人亦承認
      有會算之事實，足認其證言應可採信，上訴人空言否認其證詞，尚無可取。又
      上訴人對其已向被上訴人收取工程款二百七十六萬元並不爭執，惟對於其已施
      作之工程數量、金額，被上訴人依據上開結算明細表主張上訴人施作之工程款
      為一百七十九萬九千八百零二元，尚溢領九十六萬零一百九十七元，又上訴人
      無故不依限繼續施工，被上訴人另請第三人李文卿施作鋁門窗未完成部分，計
      價二十七萬二千二百七十元（原估三十一萬元，扣除強化玻璃三萬七千七百三
      十元），鍾明東施作大理石、磁磚等未完工部分，計價一百二十一萬八千三百
      四十五元，合計一百四十九萬零六百十五元，係代上訴人施作完工部分而支出
      之費用，則被上訴人代上訴人施作完工部分，已超出原工程預算一十二萬八千
      四百一十八元（0000000-0000000=0000000. 272270+0000000=0000000。
      0000000-0000000=128418.），應由上訴人負擔云云。上訴人則予否認，並辯
      稱系爭工程尚有四周牆壁由磚造變更為ＲＣ結構增加工程、工程估價單編號第
      二十一、二十二號平頂與內牆部分、編號第三十一項、第三十二項之不銹鋼門
      門框部分、編號第三十三項木雕門門框部分，係經其施作完成，此部分費用，
      應予扣除云云。查，系爭工程合約第三十四項之塑鋼門變更為鋁門窗及第三十
      六項至第四十八項之鋁門窗玻璃由普通玻璃變更為強化玻璃，因而增加工程費
      用三萬七千七百三十元外，其餘鋁門窗未完工部分之工程均是李文卿所施作，
      李文卿施作鋁門窗未完成部分，原估價三十一萬元，扣除非屬系爭工程合約所
      列材質即由普通玻璃變更為強化玻璃因而增加工程費用三萬七千七百三十元，
      計為二十七萬二千二百七十元。至大理石、磁磚等未完工部分之工程均由鍾明
      東所完成，此部分計價一百二十一萬八千三百四十五元。上述二項合計一百四
      十九萬零六百十五元之事實，業據證人李文卿及鍾明東於原審結證屬實，復有
      前述被上訴人提出之照片二十六張、估價單、同意書、豐業營造有限公司承攬
      合約書及簽收紀錄附上開合約書在卷可憑。足證被上訴人支付予李文卿及鍾明
      東之費用，係代上訴人施作完工部分而支出之費用，上訴人辯稱此項費用即為
      合約內之工程，並非代上訴人所作云云，尚無可採。則被上訴人主張其代上訴
      人施作完工部分，已超出原工程預算一十二萬八千四百一十八元（其計算式如
      前），堪信為實。惟上訴人就被上訴人所稱上訴人未完成工程部分，則以前開
      各詞抗辯，茲審酌如下：
  １、四周牆壁由磚造變更為ＲＣ結構增加工程費用部分：查上訴人就四周牆壁由磚
      造變更為ＲＣ結構增加工程部分，先後供述不一：先於原審辯稱四周牆壁變更
      費用總計四十一萬六百五十三元，被上訴人應再補貼上訴人二十三萬二千八百
      七十七元（原審卷第六十頁），於本院具狀稱尚應補貼五十六萬三千零十七元
      （本院卷第二十九頁），又改稱按每平方公尺四千元，合約面積三０八．五七
      平方公尺計算增加工程款為一百二十三萬四千二百八十元，再扣除原磚牆造價
      即估價單第十一項之金額十七萬七千七百七十六元，為一百零五萬六千五百零
      四元之語（本院卷第四十二頁）；經參照前述結算明細表第七項至第十項部分
      之金額與證人林俊良所證，第七項至第十項工程，依契約約定金額與結算金額
      相差三十五萬八千三百六十三元，此即四周牆壁由磚造變更為ＲＣ結構所增加
      之工程費用，惟因此第十一項之砌１Ｂ磚牆未做，其金額十七萬七千七百七十
      六元自應扣除，證人林俊良證稱此部分增加工程應由被上訴人再給付上訴人十
      八萬零五百八十七元（000000-000000=180587，見本院卷第五八、五九、一０
      七頁）。再參酌前述兩造曾有結算之情形，本院認應以證人林俊良所稱變更為
      ＲＣ結構增加工程費用部分，被上訴人應再補貼上訴人十八萬零五百八十七元
      ，較為合理。亦即可認上訴人此部分尚可得工程款十八萬零五百八十七元。
  ２、平頂與內牆部分：上訴人於本院陳稱工程估價單上的二十一、二十二項已完成
      牆面粉光工程，僅油漆的部分沒作，每平方公尺要扣掉七十元等語（本院卷第
      五四頁），而被上訴人亦不爭執（見原審卷第五頁），則此部分面積即估價單
      第二十一項與第二十二項分別為三八五平方公尺、五九七平方公尺，共九八二
      平方公尺，亦即上訴人計有油漆工程款六萬八千七百四十元未施作，上訴人此
      部分主張自屬可採。則上述第二十一、二十二項契約工程款分別為十三萬零九
      百元、二十萬二千九百八十元，共三十三萬三千八百八十元，上訴人實做二十
      六萬五千一百四十元，但被上訴人前開結算明細表僅列上訴人實做六萬元，自
      應再加算二十萬五千一百四十元，始為合理。
  ３、木雕門（即工程估價單第三十三項）部分：上訴人在本院自承只作門框未裝門
      ，每框三千五百元等語，並為被上訴人所不爭執即經證人林俊良證實（見本院
      卷第五五、一０七頁），此項木雕門共八個，則上訴人只做二萬八千元，其餘
      並未施作。
　４、不鏽鋼門（即工程估價單第三十一、三十二項）部分：上訴人在原審稱僅裝上
      窗框及門框（見原審卷第六一頁），其後上訴本院時則舉新園鄉公所留存之完
      工照片為證，主張已施工完畢，惟查依屏東縣新園鄉公所函復本院之使用執照
      卷內所附三張竣工照片，係九十一年四月申請使用執照時拍攝，顯為兩造約定
      完工日九十一年元月卅一日之後，而九十一年四月間上訴人已停工未再施作，
      是該照片自不足為有利於上訴人之證據，上訴人所稱此部分已完工之抗辯即無
      足採。是上訴人其後又承認此二項部分只做門框，並稱第三十一項門框每個一
      萬二千元，第三十二項門框每個一萬元，應予扣除之語，而為被上訴人所不爭
      執，則第三十一項門框一個為一萬二千元，第三十二項門框二個共二萬元，合
      計三萬二千元，應屬上訴人所完成。
  ５、依上所述，上訴人已施作部分為四周牆壁由磚造變更為ＲＣ結構增加工程費用
      工程款十八萬零五百八十七元，平頂與內牆粉光二十萬五千一百四十元，木雕
      門二萬八千元，不鏽鋼門三萬二千元，合計四十四萬五千七百二十七元，自應
      計入上訴人已施作之工程。按系爭工程，上訴人已領取之工程款為二百七十六
      萬元，扣除被上訴人所主張之上訴人已施作之工程款一百七十九萬九千八百零
      三元（即結算明細表所列），及上述足認係屬上訴人已施作之工程金額四十四
      萬五千七百二十七元，則上訴人尚溢領工程款五十一萬四千四百七十元（
      0000000-0000000-000000=514470.）。按系爭工程承攬契約第十六條第二款約
      定：乙方（上訴人）逾規定期限尚未完工，或工程進行遲緩‧‧‧甲方（被上
      訴人）認為不能依限完工時，得將本合約予以取消。系爭工程既因上訴人未依
      限完工應負遲延責任，被上訴人主張其已通知上訴人解約及結算，依民法第二
      百五十九條第一款之規定，請求上訴人返還溢領之上開數額之工程款自屬有據
      ，然其超過此數額部分之請求，尚無理由，不能准許。
（三）再按工作進行中，因承攬人之過失，顯可預見工作有瑕疵，或有其他違反契約
      之情事者，定作人得定相當期限，請求承攬人改善其工作或依約履行。承攬人
      不於前項期限內依照改善或履行者，定作人得使第三人改善或繼續其工作，其
      危險及費用，均由承攬人負擔，民法第四百九十七條第一項、第二項定有明文
      。系爭工程之遲延因可歸責於上訴人之事實，業如上述，上訴人顯違反系爭工
      程承攬契約之約定，而被上訴人主張已限期請求上訴人前來續工，上訴人以無
      錢買料等語回應，仍未前來施作之事實，上訴人亦不爭執，則前述被上訴人支
      付第三人李文卿及鍾明東之費用共十二萬八千四百十八元，既係代上訴人繼續
      施作完工而支出之費用，被上訴人主張應由上訴人負擔，亦屬有據。
四、綜據上述，被上訴人依據系爭承攬契約之法律關係及民法第二百五十九條第一款
    規定，訴請上訴人給付溢領工程款五十一萬四千四百七十元及應負擔之工程費用
    十二萬八千四百十八元，共計六十四萬二千八百八十八元，及自起訴狀繕本送達
    翌日即九十一年十月十七日起至清償日止，按週年利率百分之五計算之利息，為
    有理由，應予准許。其逾此部分之請求為無據，不能准許。原審就上開被上訴人
    請求無據部分為上訴人敗訴判決，自有未洽，上訴意旨指摘原判決此部分不當，
    求予廢棄改判，為有理由，應由本院連同假執行宣告部分予以廢棄，並駁回被上
    訴人此部分在第一審之訴及假執行之聲請。至原審就上開應准許部分判命上訴人
    給付，於法並無違誤，上訴意旨指摘原判決此部分不當，求予廢棄改判，為無理
    由，應予駁回。另兩造其餘攻擊防禦之方法，核與判決結果不生影響，爰不一一
    論述，併此敘明。
五、據上論結：本件上訴為一部有理由、一部無理由，合依民事訴訟法第四百四十九
    條第一項、第四百五十條、第七十九條判決如主文。
中　　　華　　　民　　　國　　九十三　　年　　　五　　　月　　二十六　　日
　　　　　　　　　　　　　　　　　　　　民事第五庭
~B1審判長法　官　蔡明宛
~B2      法　官　黃科瑜
~B3      法　官　林健彥
正本係照原本作成。
不得上訴。
中　　　華　　　民　　　國　　九十三　　年　　　五　　　月　　二十七　　日
~B法院書記官　張明賢
